臺灣高等法院刑事判決　　　　　　　　　　　　　　　九十一年度上訴字第一三號
　　上　訴　人　臺灣板橋地方法院檢察署檢察官
　　被　　　告　甲○○
　　選任辯護人　曾孝賢
右上訴人因被告違反山坡地保育利用條例案件，不服臺灣板橋地方法院八十九年度訴
字第八０三號，中華民國九十年十一月三十日第一審判決（起訴案號：臺灣板橋地方
法院檢察署八十八年度偵字第二二一一九號）提起上訴，本院判決如左：
    主  文
上訴駁回。
    理  由
一、公訴意旨略以：被告甲○○明知丁金盆所有坐落於臺北縣三峽鎮○○段成福小段
    一０二八之二、一０二八之四、一０二八之五、一０二八之六、一０三０、一０
    三０之一、一０三０之三、一０三一之十四、一０三二號等土地為經政府核定公
    告之法定山坡地範圍，未先擬具水土保持計劃經主管機關核定，不得擅自在該地
    區為開挖整地之等行為，竟於民國八十八年間，未擬具水土保持計畫送請主管機
    關臺北縣政府核定，在上開土地開挖整地，修築道路，並且設置擋土牆，佔用面
    積四一一二平方公尺，而未為水土保持之處理與維護，造成地表裸露，致生水土
    流失之危險。因認被告甲○○所為，係違反山坡地保育利用條例第三十四條第一
    項、第十條之罪嫌云云。
二、本件公訴人認被告甲○○涉犯右開被訴之犯行，無非係以被告坦承有在上開土地
    開挖整地及設置擋土牆之事實，且台北縣政府核准之緊急防災措施，僅限於施作
    截、排水溝之工程等情，有台北縣政府農業局八八北農字第六０一四號函在卷可
    查，唯被告施作完成之排水溝尺寸與原設計不符，且未經核准施作三道擋土牆，
    並開挖築路，經台北縣政府以被告違反規定，命令被告停工，被告仍繼續開挖整
    地等情，亦有台北縣政府農業局八八北農字第八一二二號函、台北縣政府八八北
    府農第二九三三八五號函在卷可查，並以現場照片、土地登記所有權狀影本及現
    場履勘筆錄資為論據。
三、訊據被告甲○○固坦承伊有在上開二十五筆土地開挖道路及設置擋土牆之事實，
    惟堅決否認有何違反水土保持法及山坡地保育利用條例之犯行，辯稱：我有經台
    北縣政府許可，收到核准公文，馬上告訴我媽媽核准之事，我媽媽同意我全權負
    責，才開挖設置排水溝，土地為我媽媽的，開挖土地有經其同意。後來又提出緊
    急防災計畫變更設計書，縣政府核准我施工一萬二千平方公尺，我只有開發五千
    平方公尺，沒有超挖，變更設計書為防止土質不穩定，整地後植生草皮，便道於
    施工完畢後已回復原狀等語。另選任辯護人為其辯護人略以：本案系爭二十五筆
    土地，於八十八年三月十日、同年四月一日分別移轉為丁金盆所有，迄本案發生
    期間，仍屬丁女士所有，有八十九年七月六日請領之土地登記簿謄本在卷可憑。
    丁女士同意被告全權代為處理有關開挖事宜，亦經其到庭陳明屬實，並有同意書
    在卷足憑。是被告既經所有權人之同意而開挖土地，並非擅自在他人山坡地內墾
    植、開發、使用。而李建德等人乃於完成整建排水溝、擋土牆及施工便道後始取
    得所有權，究不影響被告係經同意而開挖之事實。上訴人指被告未經土地所有人
    李建德等人同意而擅自開挖云云，要屬誤會。又土地一經開挖，地表裸露乃必然
    之結果。然地表裸露並不等同於水土流失。防止水土流失之措施或為將裸露部分
    覆蓋、或設置截排水溝暨沉沙池攔阻。被告於本案系爭土地開挖時，已於四週設
    置截排水溝及沉沙池，迨施工完畢，隨即進行植生，故並未發生水土流失之情事
    等語。
四、按犯罪事實應依證據認定之，無證據不得推定其犯罪事實，又不能證明被告犯罪
    者，應諭知無罪之判決，刑事訴訟法第一百五十四條、第三百零一條第一項定有
    明文。所謂認定犯罪事實之證據，係指足以認定被告確有犯罪行為之積極證據而
    言，該項證據自須適合於被告犯罪事實認定，始得採為斷罪資料。又苟未能發現
    相當證據，或證據不足以證明，自不能以推測或擬制之方法，以為裁判基礎，亦
    分別有最高法院二十九年度上字第三一０五號及同院四十年度台上字第八六號判
    例意旨可資參照。經查：
（一）水土保持法第三十二條第一項之罪，以「在公有或私人山坡地、公有林區或他
      人私有林區內未經同意擅自墾殖、占用或從事同法第八條第一項第二款至第五
      款之開發、經營或使用，致生水土流失或毀損水土保持之處理與維護設施」為
      要件，該條之規定雖重在山坡地或林區之水土保持，但亦含有竊佔罪之性質，
      以未經土地所有權人同意，擅自墾殖、占用或開發、經營、使用為必要，如係
      土地所有權人本人或經土地所有權人之同意而墾殖、開發、經營、使用者，縱
      違反規定，未依水土保持技術規範實施水土保持與維護或未先擬妥水土保持計
      畫，送請主管機關核定或未依核定計畫實施者，乃屬違反同法第三十三條第一
      項規定，僅能處以罰鍰，不得援引第三十二條第一項予以處罰，最高法院著有
      八十六年度臺上字第六二二一號及八十七年度臺上字第七０二號判決可資參照
      。再按山坡地保育利用條例第十條規定：「在公有或他人山坡地內，不得擅自
      墾殖、占用或從事前條第一款至第九款之開發、經營或使用」，係指在他人所
      有之山坡地內不得「擅自」為墾殖等行為，並不包含山坡地之所有人或經其同
      意之經營人或使用人之行為，此觀之該條稱「在．．．他人山坡地內．．」可
      知，故行為人如經山坡地所有人之同意而為同條例第十條之墾殖等行為時，自
      與該條「擅自」之構成要件不該當，無課以同條例第三十四條之刑責，查上開
      台北縣三峽鎮○○段一０二八地號土地，因八十七年十一月芭比絲颱風災害造
      成崩塌，經土地所有權人林加甫於八十八年四月二十八日向台北縣政府申請防
      災計畫，經台北縣政府准予備查，有台北縣政府八十八年五月六日八八北府農
      六字第一七０一三二號函在卷可查（八十八年偵字第二二一一九號偵查卷第一
      二０頁）。又本案緊急防災計畫，實際申請範圍經台北縣政府鑑界結果，為台
      北縣三峽鎮○○○段一０二八、一０二八─二～七、一０三０、一０三０─一
      ～四、一０三一─二～十、一０三一─十三、一０三一─十四、一０三二、一
      ０三五地號等二十五筆土地，亦有台北縣政府八十八年十月十八日八八北府農
      六字第二九三三八五號函（同上偵查卷第九十九頁）在卷可查。再上開二十五
      筆土地分別於八十八年三月十日、八十八年四月一日移轉為丁金盆所有，此有
      上開土地登記謄本各一份在卷可佐。而本件土地所有權人丁金盆於八十八年九
      月二十二日出具同意書，由其子即被告甲○○全權代為處理，此亦有同意書一
      份在卷可查（同上偵查卷第一０一頁），並經證人丁金盆到庭證述上情在卷。
      是被告在上開二十五筆土地開挖，既經土地所有權人即其母丁金盆同意，而上
      揭水土保持法及山坡地保育利用條例之規定，乃以未經土地所有權人同意擅自
      在「他人」山坡地內墾殖為構成要件，是縱被告未依水土保持技術規範實施水
      土保持與維護或未先擬妥水土保持計畫，送請主管機關核定或未依核定計畫實
      施者，乃屬違反水土保持法第三十三條第一項規定，僅能處以罰鍰，不得援引
      第三十二條第一項予以處罰；且亦與山坡地保育利用條例第十條規定：「在公
      有或他人山坡地內」之構成要件不符，無法依違反山坡地保育利用條例第三十
      四條第一項之規定予以處罰。
（二）又台北縣政府農業局於八十八年八月三日履勘現場，認上開函文核定之緊急防
      災計畫，僅核准施作截、排水溝，並未同意施作其他構造物及開挖整地等行為
      ，然被告現場施作三道擋土牆，排水溝尺寸與核定計畫不符，額外施作部分，
      與緊急防災計畫之本意相悖，無法同意施作，而裁罰林加甫新台幣六萬元，有
      台北縣政府八十八年八月十二日八八北府農六字第三０六０九０號違反水土保
      持法案件處分書在卷可按；惟台北縣政府亦認已完成之截、排水溝尺寸均大於
      原核准計畫之尺寸，經考量加大尺寸之截、排水溝尚有利於疏通水流，台北縣
      政府同意變更已完成之截、排水溝尺寸，亦有台北縣政府八十八年十月十八日
      八八北府農六字第二九三三八五號函（同上偵查卷第九十九頁）在卷可查。再
      台北縣政府於八十八年九月十七日履勘現場，認被告甲○○未先擬具水土保持
      計畫，擅自開挖整地、修築道路及設置擋土牆，經台北縣政府裁罰六萬元，並
      命立即停止一切違規行為，裸露地部分應於文到日起三十日內恢復植生覆蓋，
      有台北縣政府八十八年十月十五日八八北府農六字第三九二九三二號函、會勘
      記錄及處分書在卷可查（同上偵查卷第一０三頁），惟被告甲○○復於八十八
      年十一月二十五日多次向台北縣政府申請緊急防災計畫變更設計案，施作擋土
      牆及截、排水溝，經台北縣政府同意備查，亦有台北縣政府八十九年四月七日
      八九北府農土字第一二五三五二號函在卷可查（原審卷一第十九頁）；又被告
      於八十九年四月二十日未依核定緊急防災計畫變更設計，經台北縣政府裁罰三
      十萬元，亦有台北縣政府八十九年五月九日八九北府農土字第一六五四八一號
      函及處分書各一份在卷可參（原審卷一第六十二頁），台北縣政府農業局並於
      八十九年五月十二日八九北府農土字第二七六八號函覆說明二中，指出被告未
      依該緊急防災變更計畫施作，再行開挖整地之行為屬實︵原審第二卷十八頁︶
      。復有證人蕭景槐、陳健裕於原審中到庭證述甚明︵原審第一卷七十五、七十
      六、七十七頁、第二卷第七十八頁︶。惟依上開情形所陳，被告在上開其母丁
      金盆所有之二十五筆土地經同意而施作擋土牆及截、排水溝，雖與經台北縣政
      府核准之計畫不符，惟尚屬有利於疏通水流，並經台北縣政府同意備查，自與
      主管機關核准目的相符。
（三）台北縣政府於九十一年一月十四日以北府農山字第○九一○○二二六八一號函
      覆本院之說明二中，雖指出本案被告於該地已有破壞地表之情形，故初步認定
      「已有致生水土流失」，然該主管機關既核准施作截、排水溝，並未同意施作
      其他構造物及開挖整地等行為，自會有破壞地表之情形，故該主管機關僅以被
      告於該地已有『破壞地表之情形』，即逕行進而認定『已有致生水土流失』，
      理由構成顯然缺乏而無可採，更何況該主管機關亦認「為求審慎，仍請專業單
      位鑑定」，故本院認該主管機關上開函文難以據為不利被告之認定，查證人蕭
      景槐於原審證稱：「碰到下雨天是一定會造成土石沖刷，所以我們有請他們儘
      快做植生覆蓋」，陳健裕於原審證稱：「當地表裸露只要沖刷就會造成水土流
      失」「地表裸露可以做臨時的沉沙池防止水土流失，另外可以用覆蓋的方式來
      防止」等語（原審卷一第七十九頁），其二人係以「碰到下雨天」之條件而為
      判斷，且認「表裸露可以做臨時的沉沙池防止水土流失，另外可以用覆蓋的方
      式來防止」，故其二人之證言仍不得認定本件已致生水土流失之證明，更有進
      者，依原審於八十九年七月二十五日至現場勘驗時，陳健裕亦證稱：現在植生
      的有比當初改善很多，當初勘驗時現場正在開挖包括施工便道及對面山壁呈現
      土石裸露等語（參原審卷一第八十八頁），亦足認被告既已做沉沙池防止水土
      流失，且以植生覆蓋的方式來防止，自無生水土流失之結果，本件既然尚未發
      生水土流失或毀損水土保持之處理與維護設施之具體結果，而水土保持法第三
      十二條第一項在公有或私人山坡地內未經同意擅自墾殖、占用或從事開發、經
      營或使用，致生水土流失或毀損水土保持之處理與維護設施罪，為實害犯，以
      發生水土流失或毀損水土保持之處理與維護設施之結果為必要（最高法院八十
      八年台上字第三四七三號判決），本件既然尚未發生水土流失或毀損水土保持
      之處理與維護設施之具體結果，縱被告有違反核准計畫施作之範圍或經命令停
      工，仍不停工而繼續施作，亦僅係違反水土保持法第三十三條第一項規定，僅
      能處以罰鍰，不得援引第三十二條第一項予以刑事處罰；且亦與山坡地保育利
      用條例第十條規定：「在公有或他人山坡地內」之構成要件不符。（告發人代
      理人認被告假藉防災為名而大肆開挖整地之犯行已構成違反水土保持法第三十
      三條第三項、山坡地保育利用條例第三十五條第三項罪行，且屬即成犯，自不
      容被告嗣後再以變更設計為名而卸免其刑責，即無可採）。
（四）被告於八十九年三月五日申請核備之變更計畫內容，所載之二十五筆土地︵一
      審第一卷三十五頁、第二卷二十九頁︶，事實上業已分割為三十五筆土地︵一
      審第一卷九十三頁︶，並自八十八年十月二十二日起已陸續出售移轉於第三人
      何信興、李建德、李顏月卿、蕭數蘭等人名下︵一審第一卷一二九、一三○、
      一三四、一三五、一三七至一四六頁︶。然李建德等人係於完成整建排水溝、
      擋土牆及施工便道後始取得所有權，究不影響被告係經同意而開挖之事實。檢
      察官指被告未經土地所有人李建德等人同意而擅自開挖云云，要屬誤會。
（五）綜上，被告所為，縱認應依水土保持法之規定處以罰鍰，惟與上揭水土保持法
      第三十二條第一項或山坡地保育利用條例第三十四條第一項、第十條之構成要
      件不符。此外，本院復查無其他積極證據足資證明被告甲○○確有公訴意旨所
      指之犯行，揆諸前揭規定及最高法院判例、判決之意旨，不能證明被告犯罪，
      自應由本院為被告無罪之諭知。
五、原審以不能證明被告犯罪，而為被告無罪之諭知，其認事用法核無違誤，檢察官
    循告發人之請求提起上訴略以：被告確有開挖整地及設置擋土牆造成地表裸露，
    如有大雨極易造成水土流失之危險之事實，又被告開挖之土地，其地主有李建德
    等人，然被告並未經所有共有人同意而開挖，顯有擅自開發土地」等語，指摘原
    判決不當，請求撤銷改判，即無理由，應駁回其上訴。
六、本案既經判決被告無罪，則臺灣板橋地方法院檢察署檢察官移送併辦之八十九年
    度偵字第一三三一０號、第二一０五八號案件，核與本案無裁判上一罪之關係，
    自應退由該署檢察官另為適法之處理。
據上論斷，應依刑事訴訟法第三百六十八條判決如主文。
本案經檢察官沈世箴到庭執行職務。
中      華      民      國      九十一      年     六     月    十八    日
                              臺灣高等法院刑事第二十一庭
                                  審判長法  官  葉  騰  瑞
                                        法  官莊  明  彰
                                        法  官  黃  國  忠
右正本證明與原本無異。
如不服本判決應於收受送達後十日內向本院提出上訴書狀，其未敘述上訴理由者並得
於提起上訴後十日內向本院補提理由書（均須按他造當事人之人數附繕本）。
                                        書記官  劉  貞  達
中      華      民      國      九十一      年     六     月    二十    日
